臺灣屏東地方法院民事判決
111年度重訴字第1號
原      告  黃姿玲  
訴訟代理人  洪子豐  


被      告  黃進丁  
            黃龍文  
            黃進財  
            黃添財  
            黃賜福  


            黃賜農  
            黃陳連市
訴訟代理人  陳育佐  

被      告  黃程祐  
法定代理人  周巧靜  
被      告  蘇楀琪  
訴訟代理人  蘇張秀英
被      告  鄭志輝  
上列當事人間請求分割共有物事件，本院於民國111年8月10日言
詞辯論終結，判決如下：
    主  文
一、兩造共有坐落屏東縣○○鄉○○段00地號土地，分割方法如附表
    二所示，即：㈠如附圖編號1所示面積585.61平方公尺部分，
    分歸由被告黃進丁取得。㈡如附圖編號2所示面積951.05平方
    公尺部分，及如附圖編號13所示面積519.44平方公尺部分，
    分歸由被告黃龍文、黃程祐取得，並按如附表二「分割結果
    」欄所示之應有部分比例維持共有。㈢如附圖編號3所示面積
    497.21平方公尺部分，及如附圖編號12所示面積1,106.85平
    方公尺部分，分歸由被告黃進財取得。㈣如附圖編號4所示面
    積394.36平方公尺部分，及如附圖編號9所示面積840.68平
    方公尺部分，分歸由被告黃添財取得。㈤如附圖編號6所示面
    積120.05平方公尺部分，及如附圖編號8所示面積1,115.01
    平方公尺部分，分歸由被告黃賜福、黃賜農取得，並按如附
    表二「分割結果」欄所示之應有部分比例維持共有。㈦如附
    圖編號5所示面積738.82平方公尺部分，分歸由原告及被告
    黃陳連市取得，並按如附表二「分割結果」欄所示之應有部
    分比例維持共有。㈧如附圖編號7所示面積1,000平方公尺部
    分，分歸由被告黃陳連市取得。㈨如附圖編號10所示面積202
    .93平方公尺部分，分歸由被告蘇楀琪取得。㈩如附圖編號11
    所示面積67.64平方公尺部分，分歸由被告鄭志輝取得。如
    附圖編號14所示面積273.41平方公尺部分，分歸由兩造取得
    ，並按如附表二「如附圖所示編號14（道路）分配比例」欄
    所示之應有部分比例維持共有。
二、訴訟費用由兩造按附表一「訴訟費用負擔比例」欄所示比例
    負擔。
    事實及理由
一、本件除被告黃龍文、黃進財、黃賜福、黃陳連市、蘇楀琪以
    外，其餘被告經合法通知，均未於最後言詞辯論期日到場，
    核無民事訴訟法第386條所列各款情形，爰依原告之聲請，
    由其一造辯論而為判決。
二、原告主張：兩造共有坐落屏東縣○○鄉○○段00地號土地（下稱
    系爭土地），各共有人之應有部分如附表一「應有部分比例
    」欄所示，且系爭土地並無因其使用目的而有不能分割之情
    形，共有人間亦未以契約訂有不分割之期限，惟其分割方法
    不能協議決定。爰依民法第823條第1項及第824條第2項規定
    ，提起本件訴訟，請求按如主文第1項所示方法分割系爭土
    地等情，並聲明：㈠如主文第1項所示。㈡兩造共有系爭土地
    ，准予分割。
三、被告黃龍文、黃進財、黃賜福、黃陳連市、黃程祐、蘇楀琪
    均陳稱：主張按如主文第1項所示方法分割系爭土地等語，
    並聲明：同意分割。其餘被告均未於言詞辯論期日到場，亦
    均未提出書狀作任何聲明或陳述。
四、本院得心證之理由：
(一)按各共有人，除法令另有規定外，得隨時請求分割共有物。
    但因物之使用目的不能分割或契約訂有不分割之期限者，不
    在此限，民事訴訟法第823條第1項定有明文。查兩造共有系
    爭土地，應有部分各如附表一「應有部分比例」欄所示，有
    系爭土地之土地登記公務用謄本附卷可稽（見本院卷第225
    至230頁），且無因物之使用目的不能分割或契約定有不分
    割期限之情事，亦無法達成分割協議，為兩造所不爭執，又
    系爭土地使用分區為琉球風景特定區之保護區，並無不能分
    割之限制，有屏東縣琉球鄉公所及東港地政函文可佐（見本
    院卷第223、241頁）。則原告依上開規定訴請分割系爭土地
    ，於法有據，應予准許。
(二)次按分割之方法不能協議決定，或於協議決定後因消滅時效
    完成經共有人拒絕履行者，法院得因任何共有人之請求，命
    為下列之分配：一、以原物分配於各共有人。但各共有人均
    受原物之分配顯有困難者，得將原物分配於部分共有人。二
    、原物分配顯有困難時，得變賣共有物，以價金分配於各共
    有人；或以原物之一部分分配於各共有人，他部分變賣，以
    價金分配於各共有人，民法第824條第2項定有明文。又裁判
    分割共有物，如採原物分割者，法院僅須斟酌共有物之性質
    及其經濟效用，作公平合理之分配即可。再按法院裁判分割
    共有土地時，除因該土地內部分土地之使用目的不能分割或
    部分共有人仍願維持其共有關係，應就該部分土地不予分割
    或准該部分共有人成立新共有關係外，應將土地分配於各共
    有人單獨所有(最高法院69年度台上字第1831號判決意旨可
    資參照)。
(三)經查，系爭土地西側臨中華路、東側臨相埔路，有兩座墳墓
    坐落系爭土地西側地界附近，以及其上有被告黃陳連市所有
    門牌號碼屏東縣○○鄉○○路00○00號房屋，坐落系爭土地東側
    地界附近，該屋前有水泥路可直接通往相埔路；被告黃進財
    所有門牌號碼屏東縣○○鄉○○路00○00號、13之32號房屋，坐
    落系爭土地東北側地界附近，而上開兩房屋間之空地現由被
    告黃進財種菜使用；被告黃進財另在系爭土地西南側地界附
    近，設置鐵絲圍籬及水泥柱為界種菜等情，業經本院會同兩
    造及屏東縣東港地政事務所測量員到場勘驗屬實，製有勘驗
    筆錄、現場照片及土地複丈成果圖在卷可稽（見本院卷第26
    9至278頁、第281至283頁）。又系爭土地之面積為8,413.06
    平方公尺，依兩造應有部分比例，以原物分配予各共有人，
    並無困難，且兩造均同意系爭土地以原物分配於各共有人，
    是系爭土地以原物分配於各共有人，符合民法第824條第2項
    第1款前段規定，且較為適宜。本院審酌原告主張按如主文
    第1項所示之方法分割（見本院卷第357、383頁，下稱系爭
    分割方案），其中附圖編號14部分劃為道路，由系爭土地之
    共有人依原有應有比例保持共有，以利通行，其餘土地則按
    共有人之多數意願為原物分配，且各共有人依系爭分割方案
    所受分配土地均屬方整，並接近共有人目前使用現況，可避
    免系爭土地上共有人已興建之建物拆除，以減少共有人間之
    損害，俾利土地及建物發揮最大效益。又原告及被告黃陳連
    市同意取得之附圖編號5部分，雖為未臨路之袋地，然與該
    部分相連之鄰地為原告所有，得藉此連接對外道路，有本院
    潮州簡易庭110年度潮簡字第32號判決在卷可參(見本院卷第
    403至409頁)，尚屬合理之安排。復參以被告黃龍文、黃程
    祐表示願意繼續維持共有關係，將附圖所示編號2、13部分
    ，分歸於其等保持共有；被告黃賜福、黃賜農表示願意繼續
    維持共有關係，將附圖所示編號6、8部分，分歸於其等保持
    共有；原告及被告黃陳連市表示願意繼續維持共有關係，將
    附圖所示編號5部分，分歸於其等保持共有，以及被告就系
    爭分割方案均未表示反對意見等情，是本院考量土地現況、
    對外通行利益、分割後土地之完整性、整體土地經濟效用及
    全體共有人利益聯等一切情狀，認系爭土地按如主文第1項
    所示之方法分割，應屬公平適當，爰依此方法分割系爭土地
    如主文第1項所示。又本件分割結果，原告受分配土地面積
    短少0.01平方公尺，被告蘇楀琪則多受分配0.01平方公尺，
    增減之面積甚微，且原告表示毋庸以金錢補償，爰不另為補
    償之諭知，併此敘明。
五、末按因共有物分割、經界或其他性質上類似之事件涉訟，由
    敗訴當事人負擔訴訟費用顯失公平者，法院得酌量情形，命
    勝訴之當事人負擔其一部，此據民事訴訟法第80條之1 定有
    明文。分割共有物之訴，本質上屬無訟爭性之非訟事件，兩
    造本可互換地位。原告起訴雖於法有據，但被告之應訴實因
    訴訟性質所不得不然，本院認為訴訟費用如均由敗訴當事人
    負擔，顯失公平，而應由兩造依其應有部分之比例分擔，較
    為公允，爰諭知如主文第2 項所示。
六、據上論結，原告之訴為有理由，依民事訴訟法第385條第1項
    前段、第80條之1、第85條第1項但書，判決如主文。　　
中　　華　　民　　國　　111 　年　　8 　　月　　24　　日
                  民事第二庭    法　官　俞亦軒
正本係照原本作成。
如對判決上訴，須於判決送達後20日內向本院提出上訴狀，其未
表明上訴理由者，應於提出上訴後20日內向本院補提理由書狀（
均須按他造當事人之人數附繕本）。 
中　　華　　民　　國　　111 　年　　8 　　月　　24　　日
                                書記官　鍾思賢
附表一：
編號 共有人 應有部分比例 訴訟費用負擔比例 1 黃進丁 47050分之3385 同左 2 黃龍文 8469分之695 同左 3 黃程祐 8469分之835 同左 4 黃進財 94100分之18544 同左 5 黃添財 94100分之14278 同左 6 黃賜福 94100分之7139 同左 7 黃賜農 94100分之7139 同左 8 黃陳連市 941分之150 同左 9 黃姿玲 47050分之2551 同左 10 蘇楀琪 47050分之1173 同左 11 鄭志輝 47050分之391 同左 

附表二：分割方法（面積：平方公尺）
編號 共有人 應有部分換算面積 分配位置及面積 分割結果 如附圖所示編號14(道路)分配比例 受分配取得面積和 增減面積 1 黃進丁 605.28 如附圖所示編號1部分，面積585.61平方公尺 單獨所有 47050分之3385（換算面積：19.67平方公尺） 605.28 無面積增減 2 黃龍文 690.41 如附圖所示編號2部分，面積951.05平方公尺，及如附圖所示編號13部分，面積519.44平方公尺 依下列「應有部分比例」維持共有： 黃龍文：306分之139 黃程祐：306分之167 8469分之695（換算面積：22.44平方公尺） 690.41 同上 3 黃程祐 829.48   8469分之835（換算面積：26.96平方公尺） 829.48 同上 4 黃進財 1657.94 如附圖所示編號3部分，面積497.21平方公尺，及如附圖所示編號12部分，面積1106.85平方公尺 單獨所有 94100分之18544（換算面積：53.88平方公尺） 1657.94 同上 5 黃添財 1276.53 如附圖所示編號4部分，面積394.36平方公尺，及如附圖所示編號9部分，面積840.68平方公尺 單獨所有 94100分之14278（換算面積：41.49平方公尺） 1276.53 同上 6 黃賜福 638.27 如附圖所示編號6部分，面積120.05平方公尺，及如附圖所示編號8部分，面積1115.01平方公尺 依下列「應有部分比例」維持共有： 黃賜福：2分之1 黃賜農：2分之1 94100分之7139（換算面積：20.74平方公尺） 638.27 同上 7 黃賜農 638.27   94100分之7139（換算面積：20.74平方公尺） 638.27 同上 8 黃陳連市 1341.08       如附圖所示編號7部分，面積1000平方公尺 單獨所有    941分之150 （換算面積：43.58平方公尺） 1341.08 同上    如附圖所示編號5部分，面積738.82平方公尺。 如附圖所示編號5部分，依下列「應有部分比例」維持共有： 黃陳連市： 73882分之29750 黃姿玲： 73882分之44132    9 黃姿玲 456.15   47050分之2551（換算面積：14.82平方公尺） 456.14 減0.01 10 蘇楀琪 209.74 如附圖所示編號10部分，面積202.93平方公尺 單獨所有 47050分之1173（換算面積：6.82平方公尺） 209.75 增0.01 11 鄭志輝 69.91 如附圖所示編號11部分，面積67.64平方公尺 單獨所有 47050分之391（換算面積：2.27平方公尺） 69.91 無面積增減